【裁判字號】    95,判,1357
【裁判日期】    950824
【裁判案由】    地價稅
【裁判全文】
最  高  行  政  法  院  判  決
                                     95年度判字第01357號
上  訴  人  甲○○
被 上訴 人  桃園縣政府稅捐稽徵處
代  表  人  乙○○
上列當事人間因地價稅事件，上訴人對於中華民國94年4月7日臺
北高等行政法院93年度訴字第2121號判決，提起上訴，本院判決
如下：
    主  文
上訴駁回。
上訴審訴訟費用由上訴人負擔。
    理  由
本件上訴人在原審起訴主張：上訴人所有坐落桃園縣龍潭鄉○○
段424地號持分土地，經被上訴人依土地稅法第14條及稅捐稽徵
法第21條規定，核定補徵民國87年至91年地價稅共計新臺幣（下
同）337,242元。惟原處分以85年1月起公共設施已完竣，因而產
生地價稅之徵收，致影響上訴人之權益，並未依行政程序法第23
條、第24條、第39條、第102條及第110條規定辦理，已屬違法。
被上訴人突然於92年間追溯前5年原先上訴人所有持分土地87年
至91年之地價稅，也造成上訴人難以處理之困擾，實有行政程序
法第111條第3款「內容對任何人均屬不能實現者」及第7款「其
他具有重大明顯之瑕疵者」等行政處分無效之情形，爰請判決將
原處分及訴願決定均撤銷。
被上訴人則以：依桃園縣政府90年4月6日90府都字第64816號函
檢送90年3月26日南崁新市鎮都市計畫內公共設施完竣地區○○
街廓認定範圍案會議紀錄及結論，被上訴人係依地政機關核定之
公共設施完竣清冊據以核課地價稅，上訴人若不服系爭土地公共
設施完竣之認定，自應向權責機關申請處理。系爭龍潭鄉○○段
424地號土地，面積2,978.78平方公尺中計有面積2,665.45平方
公尺，依桃園縣大溪地政事務所92年4月17日溪地價字第0920003
070號函送龍潭都市計畫公共設施完竣地區土地清冊所載，自85
年1月起其公共設施既已完竣，復依財政部81年11月25日台財稅
第810870664號函釋規定，應自完竣之次年期改課地價稅，被上
訴人依土地稅法第14條及稅捐稽徵法第21條規定核定補徵上訴人
87年至91年地價稅，並無不合等語，資為抗辯。
原審斟酌全辯論意旨及調查證據之結果，以依桃園縣大溪地政事
務所92年4月17日溪地價字第0920003070號函被上訴人所屬大溪
分處所檢附坐落湖底段424地號土地，面積2,978.78平方公尺中
計有面積2,665.45平方公尺，其公共設施完竣係85年1月間，使
用分區為住宅區，被上訴人為確認系爭地號土地公共設施完竣情
形，以93年2月12日桃稅法字第0930O10432函請桃園縣大溪地政
事務所再行確認，嗣經該所以93年2月17日溪地價字第093000119
6號函復「．．．經查仍請依本所92年4月17日溪地價字第092000
3O7O號函辦理」等語。系爭龍潭鄉○○段424地號土地，面積2,9
78.78平方公尺中計有面積2,665.45平方公尺，自85年1月起其公
共設施既已完竣，復依財政部81年11月25日台財稅第810870664
號函釋規定，應自完竣之次年期改課地價稅。被上訴人依土地稅
法第14條及稅捐稽徵法第21條規定，核定補徵上訴人87年至91年
地價稅各為67,573元、67,573元、67,475元、67,469元及67,152
元，共計337,242元，並無不合。又土地稅法第42條規定主管稽
徵機關應於每年（期）地價稅開徵60日前，將土地稅法第17條及
第18條適用特別稅率課徵地價稅之有關規定及其申請手續公告週
知，是上訴人主張系爭土地若有符合土地稅法第17條及第18條之
情形，被上訴人應於開徵前應預先通知上訴人，容有誤會。被上
訴人係於取得桃園縣大溪地政事務所92年4月17日溪地價字第092
0003070號函送龍潭都市計畫公共設施完竣地區土地清冊後，即
依規定補徵稅捐，並無適用法規錯誤問題，與本院81年度判字第
1765號判決「若稅捐稽徵機關就原核課稅捐資料，適用法規錯誤
，既無新資料，即無所謂另發現應補徵之稅捐」之見解，尚屬有
間。又依土地稅法施行細則第20條規定，地價稅以納稅義務基準
日土地登記簿所載之所有權人或典權人為納稅義務人，上訴人於
87年至91年間既為系爭土地之所有權人，則被上訴人依規定核定
補徵並無不合。至上訴人主張系爭土地若於85年就屬公共設施完
竣地區，則開徵前就應通知上訴人，以利其提出減免地價稅申請
乙節，惟查被上訴人係於92年4月間才接獲系爭土地於85年就屬
公共設施完竣地區之通報，是被上訴人自92年9月起即追徵前5年
內之地價稅依法並無延誤。至系爭土地於85年就屬公共設施完竣
地區，桃園縣大溪地政事務所何以延至92年4月間才通知被上訴
人，此乃上訴人與該地政事務所間之問題。本件原處分並無不合
，訴願決定予以維持，亦無違誤，因將上訴人之訴駁回。
上訴意旨略謂：(1)依照本院62年判字第491號判例意旨，所謂稽
徵機關調查另行發現者，係指應申報之所得稅、營業稅等，非指
系爭土地之地價稅。原審對於開徵地價稅是否依法應通知納稅義
務人，85年間公共設施完竣之資料，在92年提出是否新資料還是
舊資料未發函送出，是否尚屬內部作業對外不生效力，85年間之
認定處分是否自公布通知當事人、相關人之期日起方屬生效，從
公設完竣之次年起開徵之解釋令，是否指開徵地價稅要從前一年
開始確認公設完竣等問題，皆無斟酌有效之確認。(2)被上訴人
於92年方提出所謂「系爭土地自85年1月起公設即已完竣」之85
年間舊資料，不僅當事人要追查確認已屬不可能，85年至92年間
整整7年多，每年現場情況自不可能完全一樣，在開徵地價稅之
前一年，自應補查明前一年之公設是否完竣，方符財政部81年11
月25日台財稅第810870664號函釋意旨，亦即未於86年度開徵85
年度之公設完竣資料，自不能跨其他年度適用。(3)85年間之公
設完竣資料，被上訴人聲稱於92年間方收到，雖屬被上訴人與地
政機關之問題，但亦屬程序未完成，函文未發出前，屬內部作業
程序，並無對外產生效力。92年方發函，方產生效力，方可供公
眾檢驗，故93年開徵地價稅方為適法。(4)財政部81年11月25日
台財稅第810870664號函釋僅能適用在土地稅法，且被上訴人應
完成「填發地價稅單分送納稅義務人．．．等公告週知」等程序
，方屬合法有效。而被上訴人於92年方完成此程序，故92年以前
自無課徵系爭土地地價稅之適用。(5)系爭土地於92年初就過戶
給案外人，當時被上訴人查明無欠稅在案，方准過戶，因此被上
訴人以85年間之舊資料作為新資料強行補徵87年至91年間之地價
稅，實屬非法。參照本院81年度判字第1765號判決意旨，系爭土
地僅有田賦之適用，實不應補徵。(6)被上訴人違反行政程序法
第23條、第39條、第42條、第10條規定，且未遵守行政程序法第
110條規定，可見被上訴人所為不僅違反常理，也違反太多法令
規章云云。
按行為時土地稅法第14條、第22條第1項第2款及第40條分別規定
：「已規定地價之土地，除依第22條規定課徵田賦者外，應課徵
地價稅。」「非都市土地依法編定之農業用地或未規定地價者，
徵收田賦。但都市土地合於左列規定者亦同：．．．2.公共設施
尚未完竣前，仍作農業用地使用者。」「地價稅由直轄市或縣（
市）主管稽徵機關按照地政機關編送之地價歸戶冊及地籍異動通
知資料核定，每年徵收1次，必要時得分2期徵收；其開徵日期，
由省（市）政府定之。」依上開規定，地價稅係按年課徵，原則
上每年徵收1次，已規定地價之都市土地如公共設施未完竣，即
應依法課徵地價稅。財政部81年11月25日台財稅第810870664號
函釋：「徵收田賦之土地，經稅地清查發現公共設施已完竣，應
自何時改課地價稅一案，請查明公共設施完竣年期，並自完竣之
次年期起改課地價稅。」係財政部依據土地稅法第14條所發布之
解釋函，核與土地稅法之規定無違，自應適用。原判決以被上訴
人依桃園縣大溪地政事務所92年4月17日溪地價字第0920003070
號函附系爭湖底段424地號土地，面積2,978.78平方公尺中計有
面積2,665.45平方公尺，其公共設施完竣係85年1月間，使用分
區為住宅區，乃依土地稅法第14條及稅捐稽徵法第21條規定，核
定補徵上訴人87年至91年地價稅，共計337,242元，並無不合，
訴願決定予以維持，亦無違誤，因將上訴人之訴駁回，經核於法
並無違誤。次按稅捐稽徵法第21條規定：「稅捐之核課期間，依
左列規定：．．．2.依法．．．應由稅捐稽徵機關依稅籍底冊或
查得資料核定課徵之稅捐，其核課期間為5年。」「在前項核課
期間內，經另發現應徵之稅捐者，仍應依法補徵或並予處罰，在
核課期間內未經發現者，以後不得再補稅處罰。」系爭湖底段42
4地號土地，其中計有面積2,665.45平方公尺，其公共設施完竣
係85年1月間，依財政部81年11月25日台財稅第810870664號函，
應自公共設施完竣年期，並自完竣之次年期起改課地價稅，被上
訴人並依稅捐稽徵法第21條規定補徵上訴人87年至91年之地價稅
，即無不合。又本院62年判字第491號判例意旨：「所得稅法第
115條第1項前段所謂經稽徵機關調查另行發現者，係指經稽徵機
關或其上級監督機關調查發現或其他有關機關函知原處分機關查
明，尚有依本法規定應行申報課稅之所得額者而言。」核與本件
情形不同，尚難援用作為本件無庸補徵地價稅之依據。上訴人另
主張開徵地價稅依法應通知納稅義務人，85年間公共設施完竣之
資料，應自公布通知當事人、相關人之日起方屬生效；被上訴人
於92年方提出所謂「系爭土地自85年1月起公設即已完竣」之舊
資料，不僅當事人要追查確認已屬不可能，85年至92年間整整7
年多，每年現場情況自不可能完全一樣，因此，未於86年度開徵
85年度之公設完竣資料，自不能跨其他年度適用云云，殊無足採
。上訴論旨，仍執前詞，無非以其一己法律上之歧異見解，指摘
原判決違誤，求予廢棄，難認有理由，應予駁回。
據上論結，本件上訴為無理由，爰依行政訴訟法第255條第1項、
第98條第3項前段，判決如主文。
中    華    民    國    95    年    8     月    24    日
                  第二庭審判長法  官  廖  政  雄
                              法  官  鍾  耀  光
                              法  官  姜  仁  脩
                              法  官  簡  朝  振
                              法  官  胡  國  棟
以  上  正  本  證  明  與  原  本  無  異
中    華    民    國    95    年    8     月    24    日
                              書記官  蘇  金  全


司法院資訊處製作；財團法人民間司法改革基金會備份。
